臺灣臺南地方法院民事判決　　　　　　 94年度簡上字第158號
上　訴　人　甲○○
被 上 訴人　乙○○
上列當事人間請求遷讓房屋事件，上訴人對於中華民國九十四年
八月三十一日臺灣臺南地方法院臺南簡易庭九十四年度南簡字第
一一二一號第一審判決提起上訴，經本院於九十四年十二月六日
言詞辯論終結，判決如下
    主  文
上訴駁回。
第二審訴訟費用由上訴人負擔。
    事實及理由
壹、程序方面：
一、上訴人主張：被上訴人違反其與訴外人鄭阿雪之租賃契約，
    未經訴外人鄭阿雪之同意即將租賃物（即門牌號碼：臺南市
    中西區○○街○段七十九號之第二樓及第三樓房屋，以下簡
    稱「系爭房屋」）轉租予上訴人，如訴外人鄭阿雪認為被上
    訴人轉租行為侵害其權利，應以上訴人及被上訴人列為共同
    被告，提起固有必要共同訴訟，予以救濟。今被上訴人代位
    所有權人（即訴外人鄭阿雪）起訴請求上訴人遷讓房屋乙節
    ，應認被上訴人係當事人不適格云云。
二、按原告對被告起訴是否有訴訟實施權，即當事人適格之要件
    是否具備，為法院應依職權調查之事項，而所謂「當事人適
    格」，係指當事人就具體特定之訴訟，得以自己之名義為原
    告或被告，而受為訴訟標的法律關係之本案判決之資格而言
    。故在給付之訴，若原告主張其為訴訟標的法律關係之權利
    主體，他造為訴訟標的法律關係之義務主體，其當事人即為
    適格。至原告是否確為權利人，被告是否確為義務人，乃為
    訴訟標的法律關係之要件是否具備，即訴訟實體上有無理由
    之問題，並非當事人適格之欠缺；且「當事人是否適格，依
    原告主張之事實為準，而非以法院判斷之結果定之」（最高
    法院二十九年上字第一二三七號判例、同院九十三年度臺上
    字第三八二號及八十二年度臺上字第二一一○號裁判意旨參
    照）。查被上訴人於原審係主張兩造間之九十二年九月一日
    所簽立之租賃契約，業於九十四年七月三十一日屆期，並於
    屆期前之九十四年六月二十四日以臺南南門路郵局（十五支
    局）第二四二號存證信函通知上訴人，屆期後不再續約，爰
    依民法第四百五十條、第四百五十五條及兩造所簽立之租賃
    契約第六條約定，請求上訴人返還租賃物。故由被上訴人主
    張之事實觀之，被上訴人係本於出租人之身份，依租賃法律
    關係，請求返還租賃物，亦非代位請求上訴人返還所有物，
    從而，被上訴人以自己為原告提起本訴，尚難謂其當事人適
    格有所欠缺，合先敘明。
貳、實體方面：
一、被上訴人於原審起訴主張：上訴人邀同原審共同被告陳中海
    為連帶保證人，於九十二年九月一日與被上訴人簽訂「房屋
    租賃契約書」，約定由上訴人承租被上訴人向訴外人鄭阿雪
    承租並管理使用中之系爭房屋，約定租期為一年十一個月，
    即自九十二年九月一日起至九十四年七月三十一日止，租金
    為每月新臺幣（下同）七千元，上訴人並交付被上訴人押租
    保證金七千元予被上訴人。嗣系爭房屋租賃契約已於九十四
    年七月三十一日屆期，被上訴人並於租賃契約屆期前之九十
    四年六月二十四日以臺南南門路郵局（十五支局）第二四二
    號存證信函通知上訴人及原審共同被告陳中海，屆期不再續
    租，上訴人及原審共同被告陳中海應按時搬遷將系爭房屋返
    還被上訴人，並以九十四年八月四日臺南南門路郵局（十五
    支局）第三○四號存證信函退還上訴人所支付有關租賃契約
    屆期後之租金。系爭租賃契約既已屆期，上訴人並未將系爭
    房屋遷讓返還被上訴人，原審共同被告陳中海為租賃契約之
    連帶保證人，爰依租賃契約之法律關係，請求上訴人及原審
    共同被告陳中海遷讓返還系爭房屋（原審判命上訴人甲○○
    應將坐落門牌號碼「臺南市○○區○○街二段七十九號」之
    第貳樓及第參樓房屋遷讓交還被上訴人；並駁回原告其餘之
    訴。上訴人就其敗訴部分，提起上訴。被上訴人就其敗訴部
    分，未據聲明不服）。並於本院聲明：(一)上訴駁回：(二)第二
    審訴訟費用由上訴人負擔。
二、上訴人則以：簽訂系爭房屋租賃契約時，上訴人基於客觀環
    境及主觀認知認為被上訴人係房屋所有權人，且被上訴人亦
    未提起其係轉租人，乃不疑有他，完成簽署，嗣後於租賃存
    續期間，獲悉被上訴人非系爭房屋所有權人，且被上訴人與
    訴外人即所有權人鄭阿雪所簽訂之租賃契約之內容明文約定
    不得轉租，被上訴人竟違背並轉租予上訴人。系爭房屋租賃
    契約雖至九十四年七月三十一日止，業已屆期，依約應返還
    系爭房屋，惟上訴人原基於善意不知情之狀況下簽訂系爭房
    屋租賃契約，被上訴人當初是否有權出租，上訴人實難判斷
    ，對嗣後上訴人續約承租產生不利影響。且被上訴人有允諾
    ，如果租約到期後，被上訴人有繼續向訴外人承租系爭房屋
    時，願意再出租給上訴人等語，資為抗辯。並於本院聲明：
    (一)原判決不利於上訴人部分廢棄；(二)前開廢棄部分，被上訴
    人在第一審之訴及假執行之聲請駁回。
三、查被上訴人主張上訴人邀同原審共同被告陳中海為連帶保證
    人，於九十二年九月一日與被上訴人簽訂「房屋租賃契約書
    」，約定由上訴人承租被上訴人向訴外人鄭阿雪承租並管理
    使用中之系爭房屋，約定租期為一年十一個月，即自九十二
    年九月一日起至九十四年七月三十一日止，租金為每月七千
    元，上訴人並交付被上訴人押租保證金七千元予被上訴人。
    嗣系爭房屋租賃契約已於九十四年七月三十一日屆期，被上
    訴人並於租賃契約屆期前之九十四年六月二十四日以臺南南
    門路郵局（十五支局）第二四二號存證信函通知上訴人，屆
    期不再續租，上訴人應按時搬遷將系爭房屋返還被上訴人，
    並以九十四年八月四日臺南南門路郵局（十五支局）第三○
    四號存證信函退還上訴人所支付有關租賃契約屆期後之租金
    。系爭租賃契約已屆期，上訴人迄未將系爭房屋遷讓返還被
    上訴人等情。業據被上訴人提出房屋租賃契約書一件、存證
    信函二件、掛號郵件收件回執三件、房屋稅轉帳繳納證明一
    件、調解不成立證明書一件為證（見原審卷第五頁至第一○
    頁、第二一頁至第二五頁），且為上訴人所不爭執，自堪信
    為真正。上訴人主張系爭房屋係訴外人鄭阿雪所有，亦為被
    上訴人所不爭執，亦應認為真實。
四、至於被上訴人主張系爭租賃契約已屆期，上訴人應即搬遷將
    系爭房屋返還被上訴人等情，則為上訴人所否認，並以前揭
    情詞置辯。則本件所應審究者為：上訴人於系爭租賃契約屆
    期後，是否有合法繼續占有使用系爭房屋之權源？經查：
  (一)按租賃定有期限者，其租賃關係，於期限屆滿時消滅。次按
    承租人於租賃關係終止後，應返還租賃物，民法第四百五十
    條第一項、第四百五十五條前段分別定有明文。又按出租人
    原不限於所有權人。租賃，就出租人無所有權之物，亦得成
    立（最高法院三十九年臺上字第一五六七號判例要旨、七十
    二年度臺上字第八五○號判決要旨參照）；再者，系爭租賃
    契約第六條約定：「乙方（即上訴人）於租期屆滿時，除經
    甲方（即被上訴人）同意繼續出租外，應即日將租賃房屋…
    …原狀遷空交還甲方（即被上訴人）……」。
  (二)查系爭房屋雖係被上訴人向訴外人即所有人鄭阿雪所承租，
    由被上訴人管理使用，然參諸上開說明，出租人既不限於所
    有權人，則被上訴人自得將系爭房屋出租予他人。上訴人抗
    辯被上訴人違反其與訴外人即所有權人鄭阿雪所簽訂之租賃
    契約之不得轉租約定，轉租予上訴人乙節，係被上訴人與訴
    外人鄭阿雪間本於租賃契約所生之權益問題，對兩造間之租
    賃契約不生影響。
  (三)上訴人雖又主張被上訴人有允諾，如果租約到期後，被上訴
    人有繼續向訴外人承租系爭房屋時，願意再出租給上訴人云
    云。惟按「當事人不得提出新攻擊或防禦方法。但有下列情
    形之一者，不在此限：一、因第一審法院違背法令致未能提
    出者。二、事實發生於第一審法院言詞辯論終結後者。三、
    對於在第一審已提出之攻擊或防禦方法為補充者。四、事實
    於法院已顯著或為其職務上所已知或應依職權調查證據者。
    五、其他非可歸責於當事人之事由，致未能於第一審提出者
    。六、如不許其提出顯失公平者。前項但書各款事由，當事
    人應釋明之。違反前二項之規定者，第二審法院應駁回之。
    」，民事訴訟法第四百四十七條定有明文，此依同法第四百
    三十六條之一第三項之規定，於簡易程序之第二審上訴程序
    ，亦準用之。本件上訴人於原審未於言詞辯論期日到場，亦
    未提出書狀為任何抗辯，其於二審始提出上開抗辯並聲請傳
    喚證人即原審共同被告陳中海為證，核屬新攻擊防禦方法之
    提出，上訴人又未依法釋明確係因不可歸責於當事人之事由
    不能於第一審提出，則依前揭規定，本院應駁回上開攻擊防
    禦方法而不予斟酌；況上訴人之上開主張已為被上訴人所否
    認，且亦與兩造所不爭執之被上訴人於租賃契約屆期前以九
    十四年六月二十四日臺南南門路郵局（十五支局）第二四二
    號存證信函通知上訴人，屆期不再續租之事實，不相符合，
    自難憑採，是上訴人主張被上訴人曾經口頭允諾其繼續承租
    系爭房屋云云，僅係上訴人之片面之詞，尚難採信。末查，
    系爭房屋所有人鄭阿雪亦未將系爭房屋出租予上訴人一情，
    為上訴人所不爭執，並有被上訴人於本院提出之訴外人鄭阿
    雪出具之聲明書一份附卷可按（見本院卷第三二之一頁），
    自難認上訴人有何合法繼續占有使用系爭房屋之權源。
五、綜上所述，被上訴人主張系爭租賃契約已屆期，上訴人無合
    法之占有使用權源，堪信為真實，上訴人所辯為不足採。從
    而，被上訴人本於租賃物返還請求權之法律關係，請求上訴
    人返還系爭房屋，為有理由，應予准許。是則原判決為上訴
    人敗訴之判決，經核於法並無不合。上訴論旨求予廢棄改判
    ，為無理由，應予駁回。
六、本件事證已臻明確，上訴人請求傳喚證人即原審共同被告陳
    中海，核無必要。又兩造其他攻擊、防禦方法，及提出未援
    用之證據，經斟酌後認不影響判決基礎，無逐一論述必要，
    併此敘明。
七、據上論結，本件上訴為無理由，依民事訴訟法第四百三十六
    條之一第三項、第四百四十九條第一項、第七十八條，判決
    如主文。
中　　華　　民　　國　　94　　年　　12　　月　　20　　日
                  民事第一庭    審判長法　官　王金龍
                                      法　官　王國忠
                                      法　官　林欣玲
以上正本證明與原本無異。
本判決不得上訴。
中　　華　　民　　國　　94　　年　　12　　月　　21　　日
                                書記官  謝育錚
